【裁判字號】    92,上易,1479
【裁判日期】    920904
【裁判案由】    違反保護令等
【裁判全文】
臺灣高等法院刑事判決                          九十二年度上易字第一四七九號
    上  訴  人  臺灣臺北地方法院檢察署檢察官
    被      告  乙○○
    選任辯護人  王如玄律師
                李文健律師
右上訴人因被告違反保護令等案件，不服臺灣臺北地方法院九十一年度易字第七二八
號，中華民國九十二年四月二十五日第一審判決（起訴案號：臺灣臺北地方法院檢察
署九十年度偵字第二四六一○號），提起上訴，本院判決如左：
    主  文
原判決撤銷。
乙○○違反法院所為禁止實施家庭暴力行為之保護令，處拘役伍拾日，如易科罰金，
以參佰元折算壹日。
    事  實
一、乙○○係甲○○之配偶（兩人均訴請法院判決離婚，惟目前尚未判決確定），二
    人具有家庭暴力防治法第三條第一款所定之家庭成員關係。乙○○前曾因對甲○
    ○施以家庭暴力，甲○○聲請臺灣板橋地方法院核發民事通常保護令，法院於民
    國（下同）八十九年十二月一日以八十九年度家護字第八三七號裁定依家庭暴力
    防治法第十三條第二項第一款、第二款之規定准予核發，禁止乙○○對甲○○實
    施身體上或精神上不法侵害之行為以及直接或間接為騷擾之行為，有效期間一年
    ，乙○○復同時因該家庭暴力之傷害案件，經臺灣臺北地方法院判處拘役三十日
    ，上訴後經本院判決上訴駁回確定，仍不知警惕（不構成累犯），因其向臺灣臺
    北地方法院提起之上開離婚訴訟，該法院准許甲○○於九十年八月十日上午在臺
    北市○○○路○段懷恩堂附近之麥當勞速食店會見其兩名子女鹿天豪、鹿麒堯。
    詎乙○○明知前開保護令內容，竟無視前開保護令之禁止施暴禁令，於當日上午
    九時許在懷恩堂地下停車場先與甲○○發生爭執，復以手來回拉扯甲○○身體，
    使甲○○頭部及肩膀之身體部位往停於一旁之自小客車衝撞，致甲○○受有頭枕
    部皮下出血貳乘貳公分一處、上背紅腫柒乘貳公分一處、右上肢皮下出血四處等
    傷害，並違反前開保護令。
二、案經被害人甲○○訴請臺北市政府警察局大安分局移送臺灣臺北地方法院檢察署
    偵查起訴。
    理  由
一、訊據被告乙○○（簡稱被告）固坦承台灣板橋地方法院曾經對伊核發禁止對甲○
    ○實施身體上或精神上不法侵害行為之保護令，並於前揭時、地依照法院之裁判
    攜同其鹿天豪、鹿麒堯等兩名子女與告訴人甲○○（簡稱告訴人）會面等情，惟
    矢口否認有公訴人所指右開之犯行，辯稱：小孩子因曾被甲○○打，心裡害怕，
    當天與甲○○見面時，哭鬧不願意讓甲○○帶走，伊以電話與法院書記官聯絡，
    表達小孩子之意願，書記官仍要求伊須依照法官之裁定，但小孩子一直哭鬧，伊
    安撫小孩子時，甲○○打伊，伊即欲帶小孩子坐自己之小客車離開，惟為甲○○
    阻止，伊便帶小孩子欲上計程車離去，甲○○亦不讓伊上車，嗣有警察經過，甲
    ○○竟跟警察說伊打她，當時小孩即向警察表示是媽媽打爸爸，後來經過警察協
    調，伊去麥當勞買兒童餐，安撫小孩情緒後，就將小孩交由甲○○，伊不清楚甲
    ○○為何會受傷，只有她拉扯伊，伊一手要保護小孩，一手還要開車門，況懷恩
    堂是聖殿，伊不可能毆打告訴人，證人黃麒睿應不在現場等語。
二、惟查：（一）、臺灣板橋地方法院曾於八十九年十二月一日以八十九年家護字第
    八三七號裁定，明示被告不得對甲○○實施身體或精神上不法侵害之行為以及不
    得直接或間接對甲○○為騷擾之通常保護令，保護令有效期間為一年等情，業據
    被告自承不諱，並有臺灣板橋地方法院八十九年家護字第八三七號裁定影本附卷
    可按（參偵查卷第十頁至第十四頁）；（二）、右揭事實，業據告訴人於歷次偵
    審時指訴明白，復有告訴人三軍總醫院九十年八月十一日家庭暴力事件驗傷診斷
    書一紙在卷可稽（參偵查卷第九頁），並經現場目擊證人黃麒睿於本院九十一年
    一月十日另案即九十年度家護抗字第二四○號民事延長保護令事件訊問時證稱：
    「九十年八月十日我與客戶約在懷恩堂旁的麥當勞，當時約九點多，就看到相對
    人（指告訴人甲○○）追著抗告人（指被告乙○○）出麥當勞，抗告人帶著兩個
    小孩，兩人急忙出麥當勞，當時聲音很大，引起我的注意，我追出來看，看到相
    對人跌倒‧‧‧我以為是綁架，我跟著一起追，我在後面看，看到他們二人到懷
    恩堂地下室，抗告人急忙上車，將小孩塞到車內，相對人想要小孩，爭吵起來，
    抗告人抓住相對人的頭撞車子右邊中間的地方，撞了四、五下」等語（參偵查卷
    第七十頁），於九十一年三月二十七日檢察官訊問時證述：「我在麥當勞看到一
    生帶二位小孩往外跑，那位女士也跑過去，那先生往懷恩堂方向跑，男士跟小孩
    說媽媽在打爸爸，可是事實上，那位女士被推倒地上，那位女士爬起繼續追，我
    就跟過去看，後來那男士帶小孩往懷恩堂，那女士也衝過去，就到地下停車場，
    那位男士把小孩塞進車裡，那位男士雙手抓女士的頭往車窗撞，之後警察就來」
    、「我看到那男士用雙手抓女士推車窗」、完全不認識乙○○、甲○○」等語（
    參偵查卷第九十頁反面、第九一頁正面），復於九十一年六月二十一日原審訊問
    時證稱：「那位男子就抓住那位女士的肩膀去撞車子，因為當時那位男子下手的
    很重」等語（參原審卷一第四四頁）可資佐證。原審並當庭指示證人黃麒睿演練
    其所目擊之案情經過，該證人表示被告係以雙手抓住告訴人之肩膀將之向前推去
    等情，有原審九十一年六月二十一日訊問筆錄以及其當庭繪製之懷恩堂地下停車
    場位置圖在卷可按（參原審卷第一宗第四七頁、第六五頁）。參諸告訴人所提出
    卷附之上開驗傷診斷書所載傷勢為頭枕部皮下出血（貳乘貳公分）一處、上背紅
    腫（柒乘貳公分）一處、右上肢皮下出血四處等情，核與證人黃麒睿證述被告以
    手將告訴人身體之頭部、肩膀往小客車衝撞之情節所可能造成之傷害結果相符，
    並核與被告於偵查中所提出之現場相片二張（參偵查卷第五十頁）所示現場位置
    相符。雖證人黃麒睿對於案發當時懷恩堂地下室在場人數稱除了被告、告訴人、
    鹿鄧琳瑛、鹿天豪、鹿麒堯之外，僅有其一人，此與告訴人自稱還有證人潘玉華
    在場，以及在場目擊證人劉大衛所言，併證人鹿天豪稱還有二名路人一男一女在
    場不相符，又對於告知告訴人其姓名聯絡方式自稱係「我有給告訴人我的名片」
    等語，與告訴人所言：「當時證人（黃麒睿）是交給我一張小紙條上面有記載電
    話，上面是否有記載姓名，詳細內容我忘記了」等語不一致，惟此等供述之差異
    ，應係因時間經過已逾五月，記憶容易糢糊所致，究不影響其證言之真實性，堪
    認證人黃麒睿所言非虛，應可採信；（三）、證人即懷恩堂總務劉大衛雖曾證稱
    ：「我們下面的倉庫有擺設教會要用的東西，及車輛我都要去看看，及拿教會要
    用的東西，我就聽到下面在吵，我就過去說怎麼這樣子不要吵」、「當時他們兩
    個就在車子旁邊，也就是地下室停車場車子旁邊，小孩子及一位男的就一直拉這
    樣子，小孩子一個在車上，一個就是除了他爸爸抱著爸爸那邊，那個女的就一直
    拉他，我就說不要這樣子在教堂聲音那麼大，不要吵了，當時我也不知道他們是
    夫妻，完了之後，我就說你們要吵就到我們教堂外面去，然後完了之後，出去在
    下面也有一段時間了，也有差不多二、三十分鍾，然後他們就上去了，到了我們
    教會大門口那邊，要出去的時候，小孩子跟著被告乙○○，後來告訴人也跟著出
    去」、「（問：你看到他們兩人的距離為何？）答：就像現在我與律師的距離一
    樣，距離大約一公尺左右，那個小孩子在車上，另外一個在爸爸那邊，那個女的
    就一直拉，我以為是吵架」、「（問：是否有看到被告打這個女的？）答：沒有
    ，他就是一直閃」、「我看到的是在庭的告訴人拉在庭的被告」、「男方都沒有
    講什麼，我就是說不要在那邊吵，我說這邊是教會，請他們到外邊去，告訴人好
    像是不讓他開車走，我說你們這樣子弄不太好，過了一會後，他們就到教會的大
    門口外面，情形也是如此，這個女的就是一直在吵，我說這樣子不好聽，到了大
    門口的時候，被告攔了一部計程車，小孩子也跟著上來，這個女的也在那邊鬧，
    抓著被告不讓他走，後來有一個過路的警察騎乘機車，告訴人就把警察攔下來，
    說被告打人這樣子，我就說沒有事情，這個女的就抓著被告」、「我沒有看到告
    訴人身上有受傷，而告訴人是有抓被告，在停車場的時候就一直抓，就是拉拉扯
    扯一直拉」、「（問：在外面的時候，你是否有看到告訴人身上有受傷？）答：
    也是沒有」、「（問：是否可以確認被告在樓下與告訴人拉扯的期間，被告是否
    都沒有毆打或是抓告訴人，造成告訴人受傷的動作？）答：沒有，我所見到的部
    分都是女的抓男的」、「今天告訴人所言沒有一句實話，我是教會的總務，若有
    發生事情，我各方面都要處理，我也不認識乙○○‧‧‧後來他們後來在廣場的
    時候，我也是有過去看，我當時距離他們很近，大概差不多一公尺，當時告訴人
    還是一直拉著被告，我說的部分才是實話，我沒有說謊，而且警察到場的時候，
    我也有向警察說他們在地下室吵架，告訴人就跑去向警察說被告打人，我向警察
    說他們是在地下室已經有扯扯拉拉的」、「被告只有躲而已，被告並沒有還手」
    、「（問：後來你在樓上看到的告訴人甲○○及在地下室看到的甲○○是否身體
    上有異樣？）答：與在地下室的是一樣，在地下室與在懷恩堂廣場所看到的甲○
    ○都沒有受傷的痕跡」等情（參原審九十二年二月十八日訊問筆錄），惟證人當
    時亦自承較被告先離開懷恩堂地下室，有七、八分鐘左右時間沒有看見告訴人與
    被告爭執情形，是縱該證人所言屬實，亦無法就上開七、八分鐘左右時間知悉發
    生何事，又告訴人所受傷害或在頭枕部，或在上背，或在右上肢，此等受傷之身
    體部位，分別受到頭髮、衣服之遮掩，衡諸常情不易由外觀上查悉，是該證人所
    證未看見被告傷害告訴人以及未發現告訴人受傷等證詞，均不足為有利被告認定
    之依據。況觀諸該證人之上開證詞，被告與告訴人確實在現場曾有拉拉扯扯之行
    為，此點反足以認定告訴人之指訴與事實相符；（四）、證人即前來處理本案之
    警員陳彥泳、邱建宏於原審雖分別證稱：「（問：你到場的時候是否有看到乙○
    ○或是甲○○身上有受傷的痕跡？或是衣服有留下拉扯的痕跡？）答：都沒有」
    、「當時（告訴人）的外貌與今日大致相同，身上並沒有明顯的拉扯痕跡，當時
    他們是針對小孩子要跟何人出去的問題，而我與甲○○大約交談了二、三十分鐘
    左右」、「（問：告訴人是否有向你展示她的身上有傷痕？）答：我沒有印象」
    、「當時小朋友因為在哭，所以我也沒有去問小朋友，我記得好像小朋友是說不
    跟告訴人出去，而乙○○先生是請小朋友與甲○○出去」；「當時小孩子有說不
    想跟媽媽去，因為當時小孩是在哭，所以除了聽到小孩子說不想要和媽媽去之外
    並沒有聽到其他的話‧‧‧而因為乙○○的皮膚很白，所以我有看到在他的身上
    （頭部、手臂）有明顯拉扯的痕跡（即紅紅的痕跡），其他衣物上則無明顯痕跡
    」、「（問：是否有注意到鹿太太身上有無受傷的痕跡？）答：我並沒有去注意
    ，但是在臉上及手臂等明顯的部分都沒有看到受傷的痕跡，而且甲○○也沒有向
    我陳述說她有遭受到毆打」、「當時乙○○先生及小孩子到懷恩堂的小教室去溝
    通，鹿先生一直與小孩子說今天要跟媽媽出去，但是小孩子不願意所以乙○○先
    生就一直與小孩子溝通」等語（參原審卷第一宗第九十五頁至第九十八頁、第一
    二五頁至第一二六頁參照），惟該兩位證人係事後前來處理，並未於案發時在場
    ，已不得據為有利被告認定之依據，況證人即警員邱建宏亦證稱：「因為乙○○
    的皮膚很白，所以我有看到在他的身上（頭部、手臂）有明顯拉扯的痕跡（即紅
    紅的痕跡）」等語，堪認被告與告訴人確於當時發生拉扯，告訴人指訴其遭受被
    告推撞小客車一節，尚非虛妄，益證證人黃麒睿之上開不利被告之證詞與事實相
    符；（五）、證人即告訴人與被告而生二子鹿天豪、鹿麒堯經原審命由鑑定人林
    口長庚心智科心理醫師對於證人鹿天豪、鹿麒堯進行直接發問，並鑑定其證言之
    可憑信度，其鑑定結論認為：「鹿天豪、鹿麒堯二位案主身心發展未有明顯異常
    ，無特殊精神科診斷，鹿天豪對懷恩堂事件記憶清楚，且有足夠之語言能力表達
    ，但態度極端且對母親有強烈之負面情緒，故其內容若屬一般陳述事實尚清楚，
    但若涉及與母親有關的事情則可能易受情緒影響而失之客觀，建議在涉及父母衝
    突部分應由其他佐證協助調查。鹿麒堯對事件記憶已模糊，因此無法提供可做參
    考的事件內容」等語，有林口長庚九十二年一月十日（九一）長庚院法字第一○
    三八號函暨附件在卷可稽（參原審卷一第三八○頁至第三八三頁），是證人鹿天
    豪所為「怕媽媽（告訴人）會打人」、「媽媽打爸爸（被告），爸爸被打到手臂
    流血，且爸爸沒有打媽媽」、「看到父親手臂上有流血，但否認母親有受傷」等
    證言，不得據為有利被告認定之證據。至證人鹿天豪所為「與母親離開，並至鼎
    泰豐吃午餐、行天宮拜拜及打保齡球」、「下午七時許被送回父親住處」、「有
    一張（原審卷第一宗第二○六頁寫有：是爸爸與奶奶逼我和弟弟在十二月一日說
    謊話騙法官‧‧‧等字樣，並簽有證人鹿天豪姓名之）聲明書不是我寫的，我的
    字不是這樣子，沒看過這張紙」等證言，因非本案之直接證據，亦不適於採為對
    被告有利之證據；（六）、證人即被告之生母鹿鄧琳瑛雖於原審證稱：伊當時在
    現場，被告不僅未打告訴人，反遭告訴人毆打等語（參原審卷第一宗第九九頁至
    第一○七頁），惟證人與被告為母子關係，且與告訴人原即感情不睦，所為證詞
    ，有偏頗之虞，不足盡信；（七）、告訴人雖於偵查中另指訴被告於八十九年九
    月七日在台北縣新店市○○路一○五號七樓家中以及於九十年二月二十日在民生
    東路與復興北路台北聯誼會曾經兩次毆打伊，惟上開第一次之毆打業經檢察官提
    起公訴，並經法院有罪判決確定，告訴人指訴被告該第二次之毆打行為，檢察官
    亦未在本案中提起公訴，徵諸本案與上開兩案相隔半年以上，本案之情節因屬突
    發事件，被告又否認本件之犯罪，堪認本案與上開兩案顯無裁判上一罪之關係，
    本院自得逕行判決，併此敘明。綜上各情，本件事證明確，被告所辯，要係卸責
    之詞，不足採信，其犯行堪以認定。
三、核被告所為，係犯刑法第二百七十七條第一項之普通傷害罪，另因同時違反法院
    核發令其不得對告訴人實施身體或精神上不法侵害之保護令，係犯家庭暴力防治
    法第五十條第一款之違反保護令罪。被告以一行為同時觸犯前開二罪，為想像競
    合犯，應從一重之家庭暴力防治法第五十條第一款之違反保護令罪處斷。
四、原審未能詳查，遽為被告無罪之諭知，自非允洽。檢察官上訴意旨，認被告應成
    立犯罪，指摘原判決不當，為有理由，自應由本院將原判決撤銷改判。爰審酌被
    告於接獲保護令後，仍不知警惕，無視保護令內容，傷害告訴人，惟告訴人傷勢
    尚屬輕微，及其犯罪動機、目的、手段、智識程度、所生危害及犯罪後之態度等
    一切情狀，量處如主文第二項所示之刑，並諭知易科罰金之折算標準，以示懲儆
    。
據上論斷，應依刑事訴訟法第三百六十九條第一項前段、第三百六十四條、第二百九
十九條第一項前段，刑法第二百七十七條第一項、第五十五條前段、第十一條前段、
第四十一條第一項前段、家庭暴力防治法第五十條第一款，罰金罰鍰提高標準條例第
一條前段、第二條，判決如主文。
本案經檢察官鄭富銘到庭執行職務。
中      華      民      國    九十二    年      九      月      四      日
                              臺灣高等法院刑事第二十庭
                                  審判長法  官  葉  麗  霞
                                        法  官  李  春  地
                                        法  官  鄧  振  球
右正本證明與原本無異。
不得上訴。
                                        書記官  洪  秋  帆
中      華      民      國    九十二    年      九      月      八      日
附錄：本案論罪科刑法條全文
家庭暴力防治法第五十條第一款
違反法院依第十三條、第十五條所為之下列裁定者，為本法所稱之違反保護令罪，處
三年以下有期徒刑、拘役或科或併科新臺幣十萬元以下罰金：
  一、禁止實施家庭暴力行為。


司法院資訊處製作；財團法人民間司法改革基金會備份。
